最高法院民事判決　　　　　　九十六年度台上字第二０八六號
上　訴　人　甲○○
　　　　　　乙○○
　　　　　　丙○○
　　　　　　丁○○
　　　　　　戊○○
　　　　　　己○○
　　　　　　庚○○
　　　　　　辛○○
　　　　　　壬○○
共　　　同
訴訟代理人　歐宇倫律師
　　　　　　許碩芳律師
被 上訴 人　癸○○
　　　　　　子○○
　　　　　　寅○○
　　　　　　卯○○
　　　　　　辰○○
　　　　　　巳○○
　　　　　　午○○
共　　　同
訴訟代理人　周威良律師
　　　　　　謝孟馨律師
被 上訴 人　丑○○
　　　　　　未○○
　　　　　　申○○
上列當事人間請求給付補償金事件，上訴人對於中華民國九十六
年五月一日台灣高等法院第二審判決（九十五年度重上字第一八
一號），提起上訴，本院判決如下：
    主  文
原判決廢棄，發回台灣高等法院。
    理  由
本件上訴人主張：伊等之被繼承人陳木林及訴外人陳土水於民國
三十五年五月二日，向被上訴人癸○○、子○○、丑○○、寅○
○、卯○○、辰○○、巳○○、午○○、未○○、申○○及第一
審共同被告酉○○、戌○○等十二人（下稱癸○○等十二人）之
被繼承人郭水標，買受登記在其妻郭陳白雪名下之坐落七星郡士
林街溪洲底六０九番、六０九之一番、六０九之二番、八二一番
、八二一之一番、八四二番及八四二之四番（現坐落地號依序為
台北市○○區○○段一小段四五四地號、四五三地號、四五二地
號、三七六地號、三七五地號、六四地號、三六四地號）等七筆
土地，應有部分各二分之一。惟未辦理所有權移轉登記，其中自
六四地號土地分割出之六四之三地號土地（下稱系爭土地）於八
十九年間被徵收，而不能移轉所有權登記予伊等，依民法第二百
二十五條第二項之規定，伊等自得請求癸○○等十二人連帶給付
渠等所受領之補償金二分之一即新台幣（下同）一千八百萬元等
情，爰求為命被上訴人連帶如數給付並加付法定遲延利息之判決
。
被上訴人則以：伊等之被繼承人郭水標並未出賣前開七筆土地予
上訴人之被繼承人陳木林及訴外人陳土水，且未交付該等土地予
陳木林及陳土水管理使用。縱有出賣土地情事，於三十三年七月
二十四日死亡之土地所有權人即郭水標之妻郭陳白雪，顯無法於
三十五年間同意郭水標出賣土地，加上郭水標出賣土地未得郭陳
白雪之繼承人癸○○等十二人之同意，則郭水標出賣土地亦屬無
權代理，伊等自不負移轉所有權登記之義務。況上訴人移轉所有
權登記之請求權，早已罹於十五年之消滅時效，伊等亦得拒絕給
付等語，資為抗辯。
原審維持第一審就上開部分所為上訴人敗訴之判決，駁回其上訴
，係以：上訴人主張渠等之被繼承人陳木林及訴外人陳土水向被
上訴人之被繼承人郭水標買受包括系爭土地在內之上開七筆土地
，並於三十五年五月二日訂立賣渡字，固有賣渡字可證，然由賣
渡字所載內容以觀，應係郭水標以其為郭陳白雪之夫，自居有權
代理出賣郭陳白雪名下之七筆土地，而郭水標既未能舉證證明此
等土地為其所有，且依郭陳白雪死亡當時之日據時期繼承法，郭
水標對該等土地亦無繼承權，則其出賣土地自屬無權代理，復不
為被上訴人（癸○○及丑○○除外）所承認，故賣渡字對被上訴
人不生效力。況查賣渡字上僅有賣渡人郭陳白雪、負責人實夫郭
水標及立會人郭井泉等三人之印文，並無買主陳木林、陳土水之
印文或簽名，依民法第三百四十五條第一項之規定，難認賣渡字
所載買賣雙方有賣買之實。而管理使用他人土地及代繳田賦代金
、地價稅之原因繁多，非僅限於成立買賣契約一項，則不能證明
郭水標與陳木林、陳土水已合意成立土地買賣契約。參以郭水標
並非土地所有權買賣登記書及委任狀所載之當事人，郭水標與陳
木林、陳土水間之土地買賣契約應未成立，是被上訴人亦無繼受
郭水標移轉系爭土地所有權登記義務之可言。縱認郭水標與陳木
林、陳土水間確有土地買賣關係存在，陳木林及陳土水之移轉所
有權登記請求權，亦早已逾十五年之消滅時效期間，而代償請求
權乃原請求權之繼續，其消滅時效仍應就原請求權定之，故被上
訴人為時效之抗辯，應屬可採。蓋被上訴人原得拒絕給付，若因
給付不能，而使代償請求權之時效重新起算，則與時效制度為確
保交易安全，維護社會秩序之目的有違。又上訴人請求第一審共
同被告酉○○、戌○○應與被上訴人連帶給付系爭土地補償金部
分，已受敗訴判決確定，且此部分確定判決亦非基於酉○○及戌
○○之個人關係，依民法第二百七十五條之規定，上訴人即不得
再請求被上訴人連帶給付系爭土地補償金。綜上所述，上訴人依
民法第二百二十五條第二項之規定，請求被上訴人連帶給付一千
八百萬元並加付法定遲延利息，難謂有據，不應准許等詞，為其
判斷之基礎。
按買賣契約為諾成契約，除民法第一百六十六條所定情形外，一
經當事人就標的物及其價金互相同意，買賣契約即為成立。查賣
渡字上除記載買賣標的物為坐落七星郡士林街溪洲底六０九番、
六０九之一番、六０九之二番、八二一番、八二一之一番、八四
二番及八四二之四番等七筆土地及其價金九千四百八十五外，
並載明買賣雙方各已履行其給付價金或交付土地之義務，此參以
癸○○以外之被上訴人在上訴人另件請求給付補償金事件中（台
灣台北地方法院八十九年度重訴字第六０八號），對於上開七筆
土地自訂立賣渡字後即由陳木林及陳土水占用，及該等土地數十
年之田賦及稅捐由陳木林及陳土水繳納，均不爭執，暨訴外人楊
塗盛於上訴人請求所有權移轉登記事件第二審程序中（原審九十
一年度重上更(一)字第七二號）證稱：被上訴人之被繼承人郭水標
生前曾欲移轉所有權登記予上訴人之被繼承人陳木林等語，郭水
標與陳木林、陳土水就前開七筆土地所為之買賣能否謂未成立，
即非無疑。而郭水標簽訂賣渡字時，其妻郭陳白雪既已死亡，且
郭水標在賣渡字係列為「負責人實夫」，亦非記載其為郭陳白雪
之代理人，則郭水標之真意究係代理已故郭陳白雪抑或自己出賣
郭陳白雪名義之土地，即有探求之必要。乃原審遽以前揭理由，
認定郭水標與陳木林、陳土水間之土地買賣契約未成立，且係無
權代理郭陳白雪出賣其名下土地，不免速斷。又民法第二百二十
五條第二項所定之代償請求權，為新發生之權利，其消滅時效應
從新起算，原審謂此請求權係原請求權之繼續，應自陳木林可行
使原請求權時起算，上訴人之代償請求權已罹於十五年之消滅時
效，被上訴人自得據以拒絕給付，亦有未當。至原審駁回上訴人
請求第一審共同被告酉○○、戌○○應與被上訴人連帶給付系爭
土地補償金部分之上訴，已經本院另以裁定廢棄發回（九十六年
度台抗字第六二八號），併予敘明。從而上訴論旨，指摘原判決
不當，求予廢棄，非無理由。
據上論結，本件上訴為有理由。依民事訴訟法第四百七十七條第
一項、第四百七十八條第二項，判決如主文。
中    華    民    國  九十六  年    九    月   十三   日
                      最高法院民事第五庭
                          審判長法官  許  朝  雄
                                法官  陳  淑  敏
                                法官  鄭  玉  山
                                法官  吳  麗  女
                                法官  童  有  德
      本件正本證明與原本無異
                                      書  記  官
中    華    民    國  九十六  年    九    月  二十八  日
                                                      Ｋ
